【裁判字號】    95,裁,1542
【裁判日期】    950720
【裁判案由】    耕地三七五租約
【裁判全文】
最  高  行  政  法  院  裁  定
                                     95年度裁字第01542號
抗  告  人  甲○○
上列抗告人因與相對人新竹縣新豐鄉公所間耕地三七五租約事件
，對於中華民國95年5月17日臺北高等行政法院94年度訴字第140
8號裁定提起抗告，本院裁定如下︰
    主  文
抗告駁回。
抗告訴訟費用由抗告人負擔。
    理  由
一、本件原審裁定以：抗告人與訴外人李鄭玉燕等38人共有坐落
    新竹縣新豐鄉坑子口361-8地號等土地，為新竹縣新豐鄉民
    國68年鳳字第23號私有耕地三七五租約之出租人。因系爭租
    約有舊臺灣省耕地租約登記辦法（新臺灣省耕地租約登記辦
    法於民國89年4月26日訂定）第4條第1項第10款「耕地之一
    部經政府機關徵收」之情事，經相對人報請新竹縣政府以89
    年2月2日府地權字第12754號函核准後，以89年1月31日鳳字
    第23號新竹縣新豐鄉私有耕地租約表逕為租約變更登記在案
    。嗣抗告人認系爭租約之承租人有將耕地轉租他人使用之事
    實，違反耕地三七五減租條例第16條第1項之規定，遂自93
    年7月13日起數次向相對人請求辦理租約無效之登記，惟相
    對人遲未作出處分，以及抗告人向新竹縣政府陳情承租人偽
    造68年鳳字第23號私有耕地三七五租約，租約自始無效，相
    對人乃以93年9月24日新鄉民字第0930012796號函復抗告人
    。抗告人不服，向新竹縣政府提起訴願，亦遭該府94年3月
    21日000000-00號訴願決定不受理，遂另主張上開逕為租約
    變更登記有違法情事，依據行政訴訟法第6條第1項之規定提
    起本件行政訴訟，請求確認系爭變更登記處分為違法。經查
    ，抗告人主張系爭變更登記處分係行政機關依耕地三七五減
    租條例第6條所為之登記，自屬行政處分之性質，則抗告人
    對此登記處分，如有不服，即應依訴願及行政訴訟程序請求
    救濟。雖抗告人曾於上開訴願中，針對系爭變更登記處分表
    示不服，並主張該登記處分無效云云，然因該處分早在93年
    7月13日前即為抗告人所知悉，抗告人竟遲至93年10月8日始
    向新竹縣政府提起訴願，經新竹縣政府以已逾訴願法第14條
    第1項規定之法定不變期間30日為由，為不受理之決定，有
    上開訴願書附卷可參，顯見抗告人對於系爭變更登記處分，
    確實存有怠於提起訴願之情事。基於無效行政處分或違法行
    政處分之救濟途徑不同，對於無效行政處分係提起確認訴訟
    以為救濟，而對於違法行政處分係以撤銷訴訟為之。如當事
    人主張行政處分為違法即應提起撤銷訴訟請求救濟，方屬正
    辦。若當事人因逾越起訴期限或因未經訴願程序而不得提起
    撤銷訴訟者，不得以提起確認訴訟之方式，而免除遵守撤銷
    訴訟之法定要件。本件抗告人提起確認系爭變更登記處分違
    法之訴，自屬不合法，因將抗告人在原審之訴駁回，經核於
    法並無違背。
二、抗告意旨略謂：抗告人於93年7月8日知悉本案行政處分之事
    由及內容，抗告人即於5日內，於93年7月13日申請書，93年
    7月21日函及93年8月4日函在30日內共3次向相對人請求確認
    租約無效，並撤銷租約登記。但相對人始終不為確答，迄今
    已逾22個月之久，抗告人並無怠於行政救濟之事實。又本案
    訴願決定書之5名委員，未遴聘社會公正人士、學者、專家
    擔任委員，違背訴願法第52條規定，況且訴願機關不經言詞
    辯論程序，即片面作成不受理之決定，有違訴願法第66條規
    定，故抗告人依照訴願法第97條第1項第3款及第7款規定，
    請求訴願機關再審，以資救濟云云。
三、經查，抗告人在原審起訴之聲明為「請求確認89年1月31日
    鳳字第23號新竹縣新豐鄉私有耕地租約表准予租約變更登記
    之行政處分違法」，則新竹縣政府94年3月21日000000-00號
    訴願決定之適法性如何，自非原審應予審理之範圍。原裁定
    以抗告人前以上開變更登記之行政處分違法，因逾期提起訴
    願，經新竹縣政府為訴願不受理之決定後，並非向原審提起
    撤銷訴訟而係提起確認訴訟，原裁定以其提起確認訴訟為不
    合法而予駁回，並無不合。抗告論旨，未表明原裁定究有如
    何違背法令之情形，其主張提起訴願並未逾期，訴願程序未
    經言詞辯論違法及訴願審議委員會之組織不合法云云，指摘
    原裁定違誤，難認有理由，應予駁回。另抗告人請求依行政
    訴訟法第6條第5項規定發回訴願決定機關再審，於法不合，
    無從准許。至抗告人如認上開訴願決定有得聲請再審之事由
    ，應依訴願法第97條規定，向原訴願決定機關申請，附此指
    明。
四、依行政訴訟法第104條、民事訴訟法第95條、第78條，裁定
    如主文。
中    華    民    國    95    年    7     月    20    日
                  第二庭審判長法  官  廖  政  雄
                              法  官  鍾  耀  光
                              法  官  姜  仁  脩
                              法  官  簡  朝  振
                              法  官  胡  國  棟
以  上  正  本  證  明  與  原  本  無  異
中    華    民    國    95    年    7     月    21    日
                              書記官  蘇  金  全


司法院資訊處製作；財團法人民間司法改革基金會備份。
